最高法院刑事判決　　　　　　　　　　　　　　　九十三年度台上字第四五一七號
　　上 訴 人　台灣高等法院台南分院檢察署檢察官
　　被　　告　甲○○
右上訴人因被告殺人案件，不服台灣高等法院台南分院中華民國九十二年九月二日第
二審更審判決（九十二年重上更(二)字第一八九號，起訴案號：台灣台南地方法院檢察
署八十五年度偵字第五九二四號），提起上訴，本院判決如左：
    主　文
原判決撤銷，發回台灣高等法院台南分院。
    理  由
本件原判決以公訴意旨略稱：被告甲○○於民國八十五年五月九日上午一時許，在台
南縣佳里鎮○○街七十二號吳哲瑩所經營之「世紀水果豹電玩店」，因陳梓滄酒醉認
被告偷打其在店內「水果盤」電玩所寄分數，而起爭執、拉扯，被告與吳哲瑩（經判
決無罪確定）、陳顯旭（經依傷害罪判處罪刑確定）遂共同徒手毆打陳梓滄身體，造
成其胸前鎖骨部多處不規則形狀瘀血，兩側上臂前側及兩側大腿內側多處不規則形狀
瘀血。被告復單獨起意，明知以拳頭重毆頭部有致人於死可能，仍以拳頭毆擊陳梓滄
頭部多次，造成右側額部及顱底兩側前顱窩有線狀骨折、兩側硬腦膜下腔出血及蜘蛛
膜下腔出血等鈍力性顱腦損傷之致命傷害。陳顯旭於拉扯間，將陳梓滄推倒，陳梓滄
後頸撞及該水果店西側隔壁第一棟及第二棟騎樓之地面銜接高起處，使其頸椎第五節
以下排列不良，陳梓滄倒地昏迷，經送佳里綜合醫院轉送台南奇美醫院，迄同年五月
十四日上午一時不治死亡，因認被告涉犯刑法第二百七十一條第一項殺人罪嫌。惟經
審理結果，認為不能證明被告犯罪，因而維持第一審諭知被告無罪之判決，駁回檢察
官在第二審之上訴。固非無見。
惟查：(一)、原判決理由係以案發當晚陳梓滄先在吳哲瑩經營之「世紀水果豹電玩店」
喝酒，嗣又返回其妻陳黃淑梅開設之「古道碳燒店」與友人喝酒，約晚上十時許再行
騎乘ＭＰＥ｜５１１號機車出門，約一小時始到達上開水果豹電玩店，當時陳梓滄已
經醉酒，講話顛顛倒倒，到該店時手臂有擦傷，到該店後曾跌倒三次等情，業分據陳
黃淑梅及被告供明在卷，核與陳顯旭、吳哲瑩及證人莊金珍、陳冠州所指陳梓滄腳膝
蓋處有擦痕等情相符，並與陳梓滄確有兩側上臂前側及兩側大腿內側多處不規則形狀
瘀血及陳黃淑梅報案紀錄主訴「右頭額及手部擦傷痕跡」之情節合，再參照上開機
車照片，顯示其車前車輪輪蓋護板上有明顯擦痕，前方置物架右下方亦有凹陷，因認
陳某於持續喝酒已呈酒醉，且走路已明顯不穩之情況下，是否可以保持行駛中之機車
平衡，令人存疑，復採信台灣高等法院檢察署法醫中心就陳梓滄之顱腦損傷死亡，認
係車禍意外所致之鑑定意見。似認陳梓滄係在前往「世紀水果豹電玩店」之前，已因
騎乘機車跌倒而顱腦受傷，終致傷重死亡。然據陳顯旭於警詢供稱陳梓滄至上開電玩
店時未發現其有受傷，沒有血跡，僅有一腳褲子膝蓋處有擦痕，被告亦稱陳梓滄至該
電玩店時除有酒意及手臂有擦傷外，並無任何異狀等語（見警卷所附陳顯旭第一次警
詢筆錄、被告第三次警詢筆錄），似徵陳梓滄至該電玩店時，尚無嗣後導致其死亡之
顱腦重大傷害情形。而依陳某所騎上開機車照片顯示，其前輪蓋護板左下緣雖有擦痕
，前方置物籃右下方亦有凹陷，然以肉眼觀之似非新痕，即其妻陳黃淑梅於原審第二
次更審調查時亦稱該擦痕係案發前原本已有之舊痕（見原審更(二)卷第三十七頁）。是
原判決理由認陳梓滄之顱腦傷害係在前往上開電玩店之前，因騎乘機車跌倒之意外所
致，此項論斷要與上開卷證不相符合，而有證據上理由矛盾之違法。(二)、原判決於理
由內係以陳顯旭於偵查中雖供稱陳梓滄在由東向西算來第二間之騎樓有與被告打架，
伊見被告以手打陳梓滄左後腦而偏撞跌坐在牆角處，頭部有無撞及牆壁，伊不知道，
陳梓滄爬起來嘴喃喃的唸說「我已被打三次了」等語，而渠嗣於原審更審前調查時則
稱被告與陳梓滄只有拉扯，所供前後不一，亦未確定陳某頭部有撞及牆壁，渠於本件
涉嫌傷害經判處罪刑執行完畢後，復到庭證稱「當時有些話係在推卸責任」等語，因
認陳顯旭上開偵查中所供不足為不利於被告之認定（見原判決第十二、十三頁）。然
陳顯旭係於原審更審調查，法官提示其警詢筆錄時，供稱「有些話是推卸責任」，並
非否認其上開偵查中之供詞之真實性，且所謂「有些話係推卸責任」，究係指其警詢
供詞之何部分？原審對之未進一步究明，乃遽認陳顯旭上開偵查中之供詞全無可採，
即未免速斷。(三)、陳顯旭於偵查中證實被告與陳梓滄在電玩店騎樓下打架，有出手打
陳某左後腦，渠雖稱陳梓滄被打跌倒，頭部有否撞到牆壁，伊不知道，然其於偵查中
所具辯護狀則稱因被告與陳梓滄拉扯扭打時，有打中陳某後腦部，致其撞到牆邊等語
。觀諸吳哲瑩於警詢供稱伊聽陳冠州說被告與陳梓滄發生拉扯，有看見陳某摔倒，頭
部碰到店外騎樓下之水泥柱。而陳冠州於警詢亦稱陳梓滄與被告起爭執第一次摔倒之
位置，係在「世紀水果豹電玩店」旁大門處，渠於第一審調查時且稱被告與陳梓滄在
拉扯時，陳某有跌倒撞到牆等語（見偵卷第七十頁、警卷所附吳哲瑩第二次筆錄第三
頁背面、陳冠州第四次筆錄、一審卷第三十頁），似徵陳顯旭上開偵查中應訊及所具
辯護狀之供詞尚非全無可採。原審對上開不利於被告之卷證，未加調查審酌，復未於
判決內說明不足採之理由，非惟證據調查職責未盡，抑且理由不備。(四)、除有特別規
定外，已受請求之事項未予判決者，其判決當然為違背法令，為刑事訴訟法第三百七
十九條第十二款所明定。所稱已受請求之事項，乃指起訴書犯罪事實欄已有敘及，或
與已判決之部分有連續犯、想像競合犯、牽連犯之裁判上一罪，或結合犯、常業犯、
吸收犯與加重結果犯等實質上一罪之關係者均屬之。本件檢察官公訴事實認被告於案
發當時，除單獨起意，明知以拳頭重毆頭部，有致人死亡可能，仍以拳頭毆擊陳梓滄
頭部多次，造成其受有鈍力性顱腦損傷，經送醫急救，終致告不治外，並認其有與已
判決確定之陳顯旭、吳哲瑩基於傷害犯意，共同徒手毆打陳梓滄，致其受有胸前鎖骨
部、兩側上臂前側及兩大腿內側呈不規則形狀瘀血等情。其證據並所犯法條欄內且說
明被告所為係犯刑法第二百七十一條第一項之殺人罪，所涉傷害罪為殺人罪所吸收。
原審經審理結果，雖認陳梓滄之顱腦損傷係因渠騎機車跌倒意外所致，被告被訴殺人
部分不能證明，然其所涉上開傷害部分既為公訴事實敘及，自屬已經起訴，原判決對
該部分犯罪之成否，未置一詞，予以論斷，應有已受請求之事項未予判決之違法。以
上，或係檢察官上訴意旨所指摘，或為本院得依職權調查之事項，應認原判決仍有撤
銷發回更審之原因。
據上論結，應依刑事訴訟法第三百九十七條、第四百零一條，判決如主文。
中　　　華　　　民　　　國　　九十三　　年　　　八　　　月　　三十一　　日
                              最高法院刑事第十一庭
                                  審判長法官  張　淳　淙
                                        法官  謝　俊　雄
                                        法官  蘇　振　堂
                                        法官  張　春　福
                                        法官  呂　丹　玉
      右正本證明與原本無異
                                              書  記  官
中　　　華　　　民　　　國　　九十三　　年　　　九　　　月　　　七　　　日
                                                                      ｍ
